臺灣臺北地方法院刑事判決　　　　　　　　　　　　　　九十年度自字第九六一號
　　自　訴　人　丁○○
　　被　　　告　甲○○
　　選任辯護人　吳玲華
　　　　　　　　謝維仁
　　被　　　告　乙○○
　　　　　　　　丙○○
　　　　　　　　戊○○
　　右　二　人　孫志堅
　　選任辯護人
右列被告等因誹謗案件，經自訴人提起自訴，本院判決如左：
      主  文
甲○○、乙○○、丙○○、戊○○均無罪。
      理  由
一、本件自訴意旨略以：（一）被告甲○○、乙○○二人於民國九十年六月十四日，
    假台中市議會共同召開記者會，散發被告丙○○、戊○○夫婦提供之書面文件及
    錄音譯文，並指出自訴人於八十四年二月間擔任民進黨社運部主任，表示可以替
    被告丙○○運作通過第三屆不分區國代選舉的初選，要求被告丙○○配偶即被告
    戊○○匯入新台幣（下同）二百萬元，並言明如選不成，全數退還，被告戊○○
    匯款之後，丙○○沒有參選，八十二年四月間，開始向自訴人追錢，自訴人都回
    說沒有錢，戊○○因此錄下催討二百萬元的錄音帶等情，報紙於同年六月十五日
    、十六日刊載記者會內容，因認被告四人共同涉嫌誹謗罪嫌。（二）被告甲○○
    自九十年五月間起至同年六月十四日止，多次以召開記者會方式，指摘自訴人利
    用妻子范巽綠關係，從中向九二一震災學校重建廠商拿回扣，並經報紙刊載，因
    認被告甲○○涉犯誹謗罪嫌。
二、按犯罪事實應依證據認定之，無證據不得推定其犯罪事實；又不能證明被告犯罪
    或其行為不罰者，應諭知無罪之判決，刑事訴訟法第一百五十四條、第三百零一
    條第一項分別定有明文。又按刑法第三百十條第一項及第二項誹謗罪係保護個人
    法益而設，為防止妨礙他人之自由權利所必要，符合憲法第二十三條規定之意旨
    ，至同條第三項前段以對誹謗之事，能證明其為真實者不罰，係針對言論內容與
    事實相符者之保障，並藉以限定刑罰權之範圍，非謂指摘或傳述誹謗事項之行為
    人，必須自行證明其言論內容確屬真實，始能免於刑責。惟行為人雖不能證明言
    論內容為真實，但依其所提證據資料，認為行為人有相當理由確信其為真實者，
    即不能以誹謗罪之刑責相繩，大法官會議釋字第五０九號解釋意旨參照。自訴人
    認被告等四人涉犯前開誹謗行為，無非係以：被告丙○○夫婦指控自訴人Ａ二百
    萬元云云，因被告丙○○參加八十四年國大代表民進黨內初選，但民進黨黨內初
    選與正式選舉拉票行為一樣，仍須向全體黨員拜票，經費向來統支統籌，活動一
    旦開始，即有花費，性質上是不能中途退費，被告丙○○夫婦知之甚明，自訴人
    並無被告丙○○夫婦所說言明不選即退費等情，丙○○夫婦卻與被告甲○○、乙○○以召開記者會方式誹謗自訴人。又被告甲○○一直拿不出任何關於自訴人向
    九二一重建廠商拿回扣的證據，卻一再召開記者會指摘自訴人拿回扣，誹謗自訴
    人名譽等語，並提出教育部剪報資料，資為論據。訊據被告甲○○、戊○○等二
    人固不否認於前揭時、地，召開記者會指述自訴人侵吞丙○○參加民進黨八十四
    年國大代表初選所匯之二百萬元。被告甲○○召開記者會指摘自訴人涉入教育部
    九二一重建工程，並向廠商收取回扣等事實。惟被告甲○○辯稱：伊根據戊○○
    提供之錄音帶及匯款資料，並向戊○○查證確有此事，才召開記者會揭發自訴人
    賣官及Ａ錢。又伊關心九二一校園重建工程，監察院也表示教育部在遴選建築師
    決策作業上確有可議之處，在伊召開記者會揭發重建弊案前，中國時報九十年三
    月五日以「教育部掃黑，鎖定一次長級官員親友，介入多起震災復建工程及私校
    董事爭奪戰，疑是高層的白手套」標題報導，事後經管道提供資料顯示自訴人從
    中收取回扣，伊召開記者會揭發此事，並無誹謗等語；被告戊○○辯稱：伊當初
    相信自訴人所說若丙○○不選就退款，但才匯款不到幾日，錢卻不見了，自訴人
    在錄音帶內說要還錢，但六年來卻沒有還錢，伊當然認為錢被自訴人騙走，怎麼
    會有誹謗等語；被告丙○○辯稱：伊沒有參與記者會，但錄音帶及匯款資料都是
    真的，伊沒有誹謗等語。被告乙○○經合法通知無理由未於審判期日到庭陳述，
    惟據其先前辯解：伊係根據被告戊○○提供之錄音帶譯文及匯款單資料，合理懷
    疑自訴人有Ａ錢賣官之事，且該案經丙○○夫婦提出詐欺告訴，又事涉政黨初選
    事務，自屬可受公評事項，伊並無誹謗之意等語。經查：
（一）自訴人雖提出自訴狀指述被告等四人涉犯誹謗罪嫌，惟經本院數次詢問自訴人
      確認本件自訴之範圍，自訴人則稱：「甲○○及乙○○在九十年六月十四日，
      在台中市議會召開記者會，指控我有Ａ錢，並說這些資料是丙○○夫婦提供，
      被告等四人關於這部份誹謗行為是共犯。被告甲○○從九十年五月開始至六月
      十四日止，多次召開記者會，說我利用太太關係，跟廠商拿回扣，這是甲○○
      單獨誹謗我的事實」、「我告乙○○在六月十四日在台中市議會召開記者會說
      我賣官。至於教育部遴選建築師部分，我沒有告他，他也沒提到我」、「第一
      件，我告甲○○召開記者會，講到我在九二一工程，向廠商收五至十％回扣。
      第二件是甲○○與乙○○在台中市議會開記者會，說我賣官，這部分被告等四
      人是共犯」等語（見本院九十一年一月四日、三月十五日訊問筆錄、九月十日
      審判筆錄），則本院依據自訴人歷次在法庭主張之前開犯罪事實，進行審理。
      至於自訴狀內敘及：「乙○○說范巽綠自行成立建築師遴選委員會，遴選御用
      人士，且選出的建築師和日後得標的營造廠，常發生巧妙的配對遊戲，經查已
      有五校之多」、「甲○○並說丁○○的私生活絕不單純，幾杯黃湯下肚，就把
      手伸向女性胸部。中部一名吳姓女老師就被他強襲過」等語，既非自訴人主張
      誹謗之犯罪事實，自不在本案審理範疇，合先敘明。
（二）被告戊○○為助其夫即被告丙○○獲得民進黨黨內國大代表初選，依自訴人指
      示於八十四年二月十三日匯二百萬元至彭鈺崴合作金庫中壢分行帳戶一節，均
      為自訴人與被告丙○○、戊○○所不爭執之事實，並有新竹區中小企業銀行匯
      款通知書一紙在卷可參，惟事後被告丙○○無意參選，自訴人卻無法歸還二百
      萬元，經被告戊○○多次催討，並錄下與自訴人對話錄音帶，經本院當庭播放
      該捲錄音帶與譯文內容相符（見本院九十一年五月一日勘驗筆錄），茲節錄譯
      文如下：
      甲（戊○○）：可是上次我們二月份匯的時候，你說什麼勝勛不選國代，五月
                    要還我。
      乙（丁○○）：那不夠啊！他們要我這樣講我也，那當時這件事因為都是小魏
                    在處理。
      甲：對啊！那當時就不要叫我匯款好啦！你看匯了到現在你看看我們兄弟是不
          是這個錢好像傷感情，而當時也是你在說，我都聽你的，然後我要匯過去
          你又說沒問題，你反正五月份，你下來中壢你不是叫我說找小魏，他會退
          你這個錢，結果小魏叫我找你，你又說你會負責，結果搞到，現在你看二
          月份搞到現在。
      甲：那我就不知道到底現在要怎麼解決了喔？
      乙：因為，信良那邊有幾個債務的問題啦！
      甲：那跟他那邊也沒有關係呀！
      乙：怎麼會沒有關係，那錢是他拿去用的嘛！那小魏等於在幫他弄錢嘛。
      甲：怎麼會變成他在用呢？你說是勝勛要選，如果他要選不分區國代，這二百
          萬是要當做丙○○這種，這種選國代的這種作業。
      乙：沒錯呀！那本來我們要用變做他們在用啊！
      甲：那沒用錢應該還我，怎會到他們那邊去？
      乙：那先給人家嘛！
      甲：那我現在二百萬不就變成無頭公案囉？
      乙：有頭公案怎會無頭公案咧！
      甲：因為我現在不知道要找誰呀？如果照你這樣講的話那現在被信良用掉的話
          ，我現在又要找許信良喔！
      乙：確實是他用掉了，小魏也這樣講他也是沒辦法，就是在那時候他一直也沒
          有錢嘛！那他到此也只有推嘛！要不然怎麼辦呢？
      甲：可是這不能用推的啊！這二百萬本來明明就是我的錢哪！當初就是你富忠
          兄一句話嘛！就說那大家兄弟呀，你就這樣騙我們兄弟二百萬是什麼意思
          呢？我是真的把你富忠當做兄弟的，我是好好跟你說。
      乙：我怎麼會騙你？
      甲：你知道就等於騙了我嘛！你叫我匯二百萬，然後四月底勝勛不回來的話，
          來不及要換人，我也告訴你說，好，那我們不要擋人前途我們讓給別人選
          ，你說好，那就讓給別人選，那我錢一定退給你，我一再相信你，你是不
          是這樣說，你自己說？
      乙：沒有錯啊！因處理這件事是小魏，那他這樣講，我也沒錯嘛！
      甲：不只是他這樣講，你也這樣講，你現在變成你也在推啊！那是不是讓我受
          到欺騙的感覺，丙○○選國代要二百萬，你看那富忠嫂選立委不用花半毛
          錢，那你給我的感覺是什麼？如果你是我的話。
      乙：我跟你講這個錢我完全沒用到，你不要用騙這個東西啦！
      據前開被告戊○○與自訴人就二百萬元匯款之對話內容而觀，被告戊○○為其
      夫丙○○之政治前途，依自訴人指示匯款二百萬元，爭取將丙○○排入民進黨
      黨內不分區國大代表安全名單內，並獲自訴人保證若丙○○事後不選即退還該
      款項，然丙○○事後無意參選，自訴人卻無法歸還二百萬元，並稱該筆款業已
      運用在許信良參選總統花費之上，致被告戊○○事後追討該筆款項未果，則被
      告戊○○以自訴人事後說詞顯與當初匯款目的不符，且事前也未徵得其同意，
      自訴人即讓該二百萬元遭人挪用等情，因認係受自訴人誘騙始匯款二百萬元，
      顯非無端指摘，而有故意虛構事實誹謗自訴人之舉。基此，被告丙○○、甲○○、乙○○等三人依據被告戊○○前開匯款及錄音譯文等資料，咸認為自訴人
      當初以二百萬元替丙○○爭取成為民進黨不分區國大代表，但丙○○事後不參
      選，自訴人卻不歸還該筆款項等情，被告甲○○、乙○○共同召開記者會予以
      揭發，難謂被告等四人有何誹謗之故意情事存在，則被告等四人前開辯詞，尚
      非無據，堪予採信。至於，被告戊○○向台灣台北地方法院檢察署對自訴人提
      起詐欺告訴，初經該署檢察官以九十年度偵字第一八三０六號為不起訴處分，
      經再議發回續行偵查，再經該署檢察官以九十年度偵續字第四九九號為不起訴
      處分（刻在再議中），此固有自訴人提供二份不起訴處分書在案可參。然檢察
      官係以自訴人並未挪用該二百萬元，認為自訴人並無為自己不法所有意圖，尚
      難以詐欺罪相繩，而二度為不起訴處分，並未認定被告戊○○指控情節有何不
      實之處，則被告戊○○以自訴人事後說法與當初匯款目的不符，致其求償無門
      ，認係受自訴人詐騙匯款之前開指控，既非虛捏事實予以攀誣，自不能援依前
      開詐欺案件之不起訴處分書，遽而認定被告戊○○有何誹謗之犯意。
（三）又按刑法誹謗罪之成立，除行為人在客觀上有指摘或傳述足以毀損他人名譽之
      事實外，尚須主觀上有毀損他人名譽之故意，方具構成要件該當性，而行為人
      是否具有主觀構成要件之故意，尚須依當時具體情況客觀判斷之。而證據法則
      上，倘無證據足證行為人係出於惡意所為，即應推定其係以善意為之，此即所
      謂「真正惡意原則」（actual  malice）之主要意涵。職此，行為人是否確有
      誹謗之事實，端視其是否有誹謗之故意及所描述是否屬實而定。倘無證據證明
      行為人有誹謗之故意，或有相當證據足徵行為人所述屬實或有相當理由確信所
      述屬實，而難謂其有真正惡意，除有具體反證外自應推定係出於善意為之。茲
      當時身為立法委員之被告甲○○在立法院會議室召開記者會，指摘自訴人涉入
      九二一學校重建工程，從中收取五至十％回扣等情，業據被告甲○○供承在卷
      ，核與證人即中時晚報採訪記者庚○○證述情節相符（見本院九十一年六月五
      日訊問筆錄），且被告甲○○提出在立法院院會質詢紀錄，亦未提及自訴人涉
      入九二一校園重建弊案而從中收取回扣等情，則其自行在立法院建築物內召開
      記者會指摘自訴人涉入九二一學校重建工程弊案，顯與其在院會發言、質詢、
      提案、表決以及與此直接相關之院內黨團協商、公聽會之發言等附隨行為無關
      ，自非屬立法委員言論免責權保障範圍（大法官會議第四三五號解釋意旨參照
      ），被告甲○○辯稱：在立法院內召開記者會所為言論，亦屬立法委員言論免
      責權云云，容有誤會。又被告甲○○雖不願進一步提供證人證明自訴人向廠商
      收取五至十％回扣等事實，且台灣台中地方法院檢察署以九十一七月三十一日
      中檢盛資字第五二三二五號函復本院：「本署查無丁○○涉有九二日震災相關
      之弊案」等語。然被告甲○○提出所蒐集之資料所示，其中自訴人配偶范巽綠
      尚未接任教育部政務次長一職前，便於九十年五月八日以立法委員名義，邀教
      育部國教司長、總務司長等人開會，針對九二一震災校區重建『專案管理服務
      』招標案臨時決議：「１、教育部原訂下星期續行開標之『專案管理服務』案
      應予延期，正確時間應由新任部長裁決。２、已於五月三日開標之標案，教育
      部應暫停公告並通令各校暫緩簽約。３、教育部應即就合約內容提出補救方案
      供各學校遵行。」，東勢高工家長會、教師會及校友會之陳情書指陳：「反對
      教育部代辦建築師評選嚴重影響遷校工程」。監察院調查報告指出：「教育部
      辦理九二一災區學校重建工程建築師遴選作業，決策作為反覆，造成重建期程
      延宕與無謂猜忌怨懟，確有可議。」。中國時報九十年三月五日以「教育部掃
      黑，鎖定一次長級官員親友，介入多起震災復建工程及私校董事爭奪戰，疑是
      高層的白手套」為標題，內文報導指出：「台灣高檢署查緝黑金中心將掃黑箭
      頭指向教育界發現，新政府一位次長級官員涉嫌利用與其關係密切的親人，介
      入九二一震災復建工程及部分私校董事會席次的爭奪戰．．．檢調人員發現，
      某位次長級官員重要親人，平日在外十分活躍，介入九二一復建工程的情況極
      為嚴重；許多承包九二一震災復建工程的廠商都是在這位重要人物的安排、牽
      線後，順利取相關工程．．．據悉，被鎖定的這名人士，平日經常出入與其關
      係密切的次長級官員辦公室，有時甚至也有『代行職務』的情事發生。再加上
      其與新政府關係良好，影響力不亞於部長，有人戲稱『地下部長』。檢調人員
      發現在蒐證中也發現，這位與某次長級官員關係密切的『地下部長』，除了介
      入九二一復建工程，同時也與部分承攬九二一震災復建工程廠商有金錢往來關
      係」等語（見被告甲○○提出附件一至九證物）。又證人即中國時報記者己○○於本院訊問時證陳：因為伊主要跑高檢署黑金中心，而當時剛好爆發景文弊
      案，伊從各方資料得知在教育界傳述有教育部次長級的配偶介入九二一工程及
      學校糾紛，後來刊登這篇報導後，自訴人打呼叫器找伊，質問伊是否在報導他
      ，自訴人在電話中有說到常到辦公室的就是他，伊才知道自訴人是范巽綠的先
      生，當時伊跟自訴人解釋說不知道消息來源指的是他等語（見本院九十一年六
      月五日訊問筆錄）。是被告甲○○根據陸續蒐集之資料顯示，自訴人配偶范巽
      綠在接任教育部政務次長前，即以立委身分介入教育部震災重建作業，事後又
      接獲災區學校陳情反對教育部的重建作業決策，且監察院對教育部決策過程確
      有缺失，到記者報導某位教育部次長級配偶方式介入教育部九二一重建工程弊
      案等過程，被告甲○○基於關心九二一重建工程發展，召開記者會指摘自訴人
      介入教育部九二一工程弊案之言論，既有前開資料可資佐證，則其立論基礎自
      非子虛，難謂有何誹謗之故意可言。雖被告甲○○前開言論影響自訴人名譽，
      然自訴人並無法證明被告甲○○係基於惡意召開記者會詆謗其名譽，則自訴人
      徒以被告甲○○至此尚無法提出伊向廠商收取回扣之證據，遽認被告甲○○前
      開言論涉嫌誹謗云云，容有誤會。
三、綜上各節，本件自訴人所指之證據尚不足以證明被告等四人有自訴人所指之犯罪
    事實；此外，復查無其他具體事證足資證明被告等四人涉有自訴意旨所指之誹謗
    罪嫌，應認無法證明被告等四人犯罪，揆諸首揭法文意旨，爰均為無罪之諭知。
四、被告乙○○經合法傳喚，無正當理由而不到庭，惟本院認為應諭知無罪之案件，
    爰依刑事訴訟法第三百零六條規定，不待其陳述逕行判決。
據上論斷，應依刑事訴訟法第三百四十三條、第三百零六條、第三百零一條第一項，
判決如主文。
中      華      民      國    九十一    年      九      月    二十四    日
                              臺灣臺北地方法院刑事第一庭
                                  法    官    傅  中  樂
右正本證明與原本無異。
如不服本判決，應於判決送達後十日內，向本院提出上訴狀。
                                  書 記 官    林  明  龍
中      華      民      國    九十一    年      九      月    二十五    日
